【裁判字號】    94,訴,1966
【裁判日期】    950222
【裁判案由】    偽造貨幣等
【裁判全文】
臺灣高雄地方法院刑事判決              94年度訴字第1966號
公  訴  人  臺灣高雄地方法院檢察署檢察官
被      告  乙○○
選任辯護人  鄭國安律師
            許瑜容律師
            吳麗珠律師
上列被告因偽造貨幣等案件，經檢察官提起公訴（台灣高雄地方
法院檢察署94年度偵字第2695號、3850號、7146號）及移送併辦
（94年度偵緝字第190號），本院判決如下：
    主  文
乙○○犯變造特種文書罪，處有期徒刑月，扣案之許逸武自用
小客車駕駛執照上之乙○○照片壹張，沒收之。又犯行使偽造通
用貨幣未遂罪，處有期徒刑貳年，扣案之偽造壹拾元硬幣共肆佰
肆拾伍枚，偽造伍拾元硬幣共拾壹枚，均沒收之。應執行有期
徒刑貳年貳月，扣案之許逸武自用小客車駕駛執照上之乙○○照
片壹張，偽造壹拾元通用硬幣共肆佰肆拾伍枚，偽造伍拾元通用
硬幣共拾壹枚，均沒收之。
    事  實
一、乙○○於民國93年6 月或7 月間某日，在屏東縣枋山鄉楓港
    村某處，竊取其弟許逸武所有之自用小客車駕駛執照後（所
    涉親屬間竊盜罪部分，未據被害人許逸武告訴及檢察官起訴
    ），將該駕駛執照撕開護貝膠模，取下許逸武照片，再換貼
    乙○○自己之照片，以變造該駕駛執照，足生損害於許逸武
    及公路監理機關對駕駛執照管理之正確性。乙○○又意圖供
    行使之用，先於不詳時間、地點，向不詳姓名年籍之人收集
    而得偽造之通用新臺幣（下同）10元硬幣共445 枚、偽造之
    50 元 硬幣共31枚，將之混雜入自己所有之真幣內，伺機冒
    充真幣行使。乙○○隨即於93年7 月5 日上午11時許，先持
    混雜有上揭偽造之10元硬幣303 枚之10元硬幣共701 枚（起
    訴書誤載為700 枚，真幣共有398 枚），前往位於高雄市新
    興區○○○路480 號之臺灣土地銀行新興分行（下稱土銀新
    興分行），向該行櫃檯人員辦理存款至自己之土銀帳號為
    000000000000號之帳戶內而行使之（起訴書誤載為被告係意
    圖兌換千元紙鈔），因承辦行員清點時發現有異，遂向該行
    襄理丙○○報告，丙○○始察覺其中有偽幣，乙○○遂無法
    得逞。但因乙○○同時察覺已遭行員識破，遂心虛而趁行員
    查點硬幣時逃逸無蹤，並將上揭10元硬幣701 枚及所有之土
    地銀行活期儲蓄存款存摺1 本、存摺類存款憑條1 紙留至銀
    行未取走，經土銀新興分行人員報警後即為警扣押。嗣乙○
    ○因本案經檢察官傳、拘未到，而為台灣高雄地方法院檢察
    署發布通緝，於94年1 月20日上午9 時許，在乙○○位於高
    雄市○○區○○路320 號之住處前，為警逮捕，並在乙○○
    隨身攜帶之背包另扣得混雜偽幣之50元硬幣共94枚、10元硬
    幣共210 枚、20元硬幣共2 枚、5 元硬幣共40枚、1 元硬幣
    共16枚（其中有50元偽幣23枚、10元偽幣122 枚，其餘為真
    幣）、及上開經變造後之許逸武自用小客車駕駛執照一張，
    又在乙○○上開住處二樓房間辦公桌抽屜內及為乙○○使用
    之其妻吳美慧（另由檢察官處分不起訴）所有車牌號碼
    6M-3287 號自小客車內扣得混雜偽幣之50元硬幣共33枚、10
    元硬幣共21枚、5 元硬幣共62枚、1 元硬幣共125 枚、20元
    硬幣共2 枚（其中有50元偽幣8 枚、10元偽幣20枚，其餘為
    真幣），因而查獲上情。
二、案經高雄市政府警察局及高雄市政府警察局三民第一分局及
    新興分局移送台灣高雄地方法院檢察署檢察官偵查起訴。
    理  由
一、變造特種文書罪部分：
    被告於警詢、檢察官偵訊、及於本院審判中，均對曾於上揭
    時地竊取其弟許逸武之自用小客車駕駛執照，撕開膠模並撕
    去許逸武之照片、再行換貼被告自己之照片以變造該駕駛執
    照之事實，坦認不諱，並有證人許逸武之警詢筆錄在卷可稽
    ，亦與扣案之許逸武自用小客車駕駛執照，已遭換貼被告照
    片之事實相吻合，自堪信被告上揭自白與事實相符，堪予採
    信。而被告變造許逸武之自用小客車駕駛執照，自足對許逸
    武本人及汽車監理機關對駕駛執照管理之正確性產生損害。
    是被告變造駕駛執照之犯行，洵堪認定，應依法論科。
二、行使偽造貨幣罪部分：
    訊據被告固坦認於上揭時地攜帶混雜有本案 10 元偽幣在內
    之真、偽10元硬幣共701 枚至土銀新興分行辦理存款，未待
    手續完成即行離開，並將所有701 枚10元硬幣及存摺留在現
    場，嗣又為警在其背包及住家、使用之車輛內查獲其持有50
    元偽幣23枚、10元偽幣122 枚之事實。惟被告否認有何收集
    或行使偽造通用貨幣之犯行，辯稱：其在夜市販賣水晶玻璃
    ，1 個賣10元左右，因此會自客戶處收到許多10元及50元硬
    幣，但其非專業人員，無從辨明硬幣之真偽，不知其持有之
    硬幣係屬偽造。且其所得硬幣累積至一定程度，便會固定存
    入土銀新興分行，其本與土銀新興分行多有往來，存款當日
    等了約半個鐘頭，剛好有客人打電話要其送水晶，其便想先
    去送貨，之後再來拿存摺，並非心虛脫逃，其無行使偽造貨
    幣之故意等語。經查：
  (一)本案扣案之被告遺留在土銀新興分行之10元硬幣共701 枚，
    經檢察官送請中央造幣廠鑑定結果，其中302 枚（77年版67
    枚、81年版11枚、82年版174 枚、84年版4 枚、85年版45枚
    、92年版1 枚）之先總統像、梅花圖紋、字紋等均較真幣模
    糊，絲形及成分，亦皆與真幣有異，應屬偽幣；另1 枚（77
    年版）之先總統像、梅花圖紋、字紋等均較真幣模糊，絲形
    及成分亦皆與真幣有異，另幣邊留有一道整齊之弧形缺口，
    應屬偽幣缺口；其餘398 枚則屬真幣（包括真幣破壞1 枚、
    真幣銹蝕1 枚），此有中央造幣廠94年5 月13日台幣品字第
    0940001361號函1 紙在卷可稽。另在被告住處2 樓房間抽屜
    內及被告之妻吳美慧所有之車牌號碼為6M-3287 號自用小客
    車上查獲之50元硬幣33枚、10元硬幣21枚，經檢察官送請中
    央造幣廠鑑定結果，其中8 枚50元硬幣（86年版1 枚、92年
    版7 枚）之總統府、蘭花圖紋、國父像、稻穗圖紋、字紋等
    均較真幣模糊，其絲形、成分與真幣不符，亦未能通過音頻
    測試，其中92年新版全數之幣面均呈金黃色，僅顯現國字「
    五十」及歪斜之隱藏字紋；而無阿拉伯數字「50」之隱藏字
    紋，總結該等幣均應屬偽幣。另20枚10元硬幣（79年版10枚
    、82年版9 枚、84年版1 枚）之先總統像、梅花圖紋、字紋
    等均較真幣模糊，絲形及成分亦皆與真幣有異，應屬偽幣，
    其餘則屬真幣，此亦有中央造幣廠94年5 月6 日台幣品字第
    0940001235號函1 紙在卷可查。另在被告攜帶之背包內查獲
    之50元硬幣94枚、10元硬幣210 枚，經高雄市政府警察局送
    請中央造幣廠鑑定結果，其中23枚50元硬幣（93年版）之國
    父像、稻穗圖紋、字紋等均較真幣模糊，幣面呈金黃色、幣
    邊較真幣略低，僅顯現國字「五十」及歪斜之隱藏字紋；而
    無阿拉伯數字「50」之隱藏字紋，其絲形、成分與真幣不符
    ，未能通過音頻測試，應屬偽幣；另有122 枚10元硬幣（70
    年版2 枚、76年版1 枚、78年版1 枚、79年版115 枚、81年
    版1 枚、82年版2 枚）之先總統像、梅花圖紋、字紋等均較
    真幣模糊，絲形及成分亦皆與真幣有異，應屬偽幣，其餘則
    屬真幣，此亦有中央造幣廠94年2 月5 日台幣品字第094000
    0374號函1 紙在卷可稽（業經被告及辯護人同意作為證據，
    本院依該鑑定意見作成時之情形，認以之作為本案證據核屬
    適當，依刑事訴訟法第159 條之5 第1 項規定，自有證據能
    力）。參諸被告對上揭真、偽混雜之硬幣均係其持有一節並
    不爭執，並自承上揭登記為吳美慧名義之自用小客車平日係
    其使用無誤；證人即被告之妻吳美慧亦於警詢中證稱，上揭
    6M-3287 號自用小客車雖係伊所有，但均係被告在使用，伊
    不知道車上為何會有偽幣等語（見高雄市政府警察局三民分
    局警卷第5 頁，被告於本院審判中同意作為證據，本院審酌
    該筆錄作成時之情況，以之作為本案證據核屬適當，依刑事
    訴訟法第159 條之5 第1 項自有證據能力）。足見上揭真偽
    混雜之硬幣，均係被告所有，且被告持至土銀新興分行存款
    之10元硬幣701 枚中，有303 枚係偽幣；另於自己背包、住
    家及使用之自用小客車中，亦有50元偽幣共31枚、10元偽幣
    共142 枚之事實。
  (二)證人即土銀新興分行襄理丙○○到庭證稱：當天被告持總值
    7,000 元的10元硬幣到銀行櫃檯辦理存款（按被告當時應係
    持701 枚之10元硬幣至該行辦理存款，證人丙○○此部分證
    述尚有誤會），櫃檯的同事拿到後面來給我清點，因為我有
    豐富的點錢經驗，且這些偽幣觸摸的感覺及色澤都比較粗糙
    ，所以我一眼便看出其中有偽幣，我隨即向副理報告，我在
    與副理確認時，被告尚在行內，我回頭想向被告查證時，就
    發現被告已經不見了，被告當天亦未再回來，僅把上揭10元
    硬幣、存摺簿、及已經寫好存款金額之存款條留在銀行內，
    我只好根據被告先前留存的客戶資料要打電話找他，但找不
    到，當天我也無法做結帳的動作，只好報案等語（見本院卷
    第71頁至第76頁）。被告雖不否認存款手續尚未辦理完畢即
    行離開，但稱其係土銀新興分行之老客戶，當天因土銀行員
    算錢很慢，其等了大約20分鐘，其間正好接到客戶來電叫貨
    ，其便想先去送貨，日後再來拿存摺，其過了約一星期便回
    該行欲取回存摺，卻遭行員告稱其中有偽幣已報警處理，其
    因害怕便行離開等語。惟衡諸常理，吾人至銀行存款，必定
    待銀行行員點收金錢完畢，並將存款金額登載於存摺，經兩
    方確認無誤，即整個存款手續完成後，始會離開，焉有可能
    尚未結算清楚，即匆匆離開銀行，況被告當次辦理存款之金
    額達7,000 元，焉有可能未待雙方結算清楚即將存摺棄之不
    理之理。縱確係臨時有要事非先行離去不可，亦必先與承辦
    行員交代，或先將欲存金額及存摺取回，日後再行辦理，豈
    有將所有之金錢及存摺此等重要物品遺留銀行，不做任何交
    代，甚至隨意棄置即行離開之理。足見被告上開辯解，顯與
    常理不符，無非畏罪卸責之詞，不足採信。倘非被告知其犯
    行已遭人識破而心虛，焉會如此與常情相違。足見當時被告
    主觀上本即知悉交付銀行行員之701 枚10元硬幣中，有將近
    半數（303 枚）係偽幣，又見承辦行員起身至襄理丙○○處
    清點，丙○○再持該等硬幣轉身至副理處核對，便心虛而覺
    事跡敗露，又懼怕為警逮捕，始不得不棄置上揭參雜偽幣之
    701 枚10元硬幣及存摺於不顧，即匆匆離開現場。
  (三)再查，被告之妻吳美慧前曾於 92 年間因涉犯行使偽造貨幣
    罪嫌，而為檢察官提起公訴，嗣經本院以 92 年 2170 號判
    決吳美慧無罪，有本院上揭刑事判決書1 份在卷可查。而被
    告之子林家弘前亦曾於92年間因涉嫌行使偽造貨幣案件，經
    土銀新興分行報請高雄市政府警察局新興分局處理，並經該
    分局移送台灣高雄地方法院檢察署檢察官偵查，嗣則為檢察
    官處分不起訴，亦有該分局刑事案件移送書及檢察官不起訴
    處分書各1 份在卷可稽。而被告於本院審判中亦自承與其妻
    吳美慧及其子林家弘同住一處，亦知悉伊等上揭於92年間均
    因行使偽造貨幣罪嫌而分別經檢察官起訴及警方移送檢察官
    偵辦之事實（見本院卷第118 頁）。衡諸常情，被告家人既
    先後均因行使偽造貨幣罪嫌而為檢警偵查，被告對此又知之
    甚詳，則被告自當特別謹慎是否會收受不明來路之偽幣，況
    被告供稱平日在夜市販售每個10元左右之水晶玻璃，經常收
    得顧客給付之10元或50元硬幣，則被告自當更謹慎從事，始
    為合理。縱偶有失誤不慎收受偽幣，其數量亦應不多，絕無
    可能自顧客處竟收得達其販售所得近半數之偽幣（自被告存
    入土銀新興分行之701 枚10元硬幣中，竟有多達303 枚偽幣
    ）。是以，被告辯稱本案偽幣係其在夜市販售物品所得，殊
    難採信。參諸被告攜至銀行行使而遭查獲之701 枚10元硬幣
    中，偽幣高達303 枚；在被告背包內查獲之362 枚硬幣中，
    50 元 偽幣有23枚，10元偽幣有122 枚；在被告住家二樓房
    間抽屜內及上揭自用小客車中查獲之243 枚硬幣中，50元偽
    幣有8 枚，10元偽幣有20枚；即被告持有之偽幣相對於遭查
    獲之硬幣總數，數量甚多，顯逾吾人日常生活中接觸偽幣之
    機率，且分別藏放在住處、車上或背包各處，並先後二次遭
    查獲，足見被告持有之上揭偽幣應係其意圖供行使之用，而
    向他人收集而來，絕非自其經營夜市生意而來，亦非於收受
    後始知為偽幣，被告主觀上確有明知為偽幣而仍加以收集之
    故意。至被告對於收集前開偽造貨幣之對象及地點，雖堅不
    吐實，致本院無法為明確之認定，惟仍無礙於被告違法行為
    之成立。
  (四)此外，本案尚有扣案之偽造10元硬幣共445 枚、偽造之50
    元硬幣共31枚，及土銀存摺類存款憑條1 紙、被告之土地銀
    行活期儲蓄存款存摺1 本可資證明。
  (五)綜上所述，被告係自不詳姓名年籍之人收集扣案之50元偽幣
    31枚、10元偽幣445 枚後，先將其中303 枚10元偽幣與398
    枚真幣相混雜，而持向土銀新興分行人員行使辦理存款，經
    銀行人員發現報警而未遂，其餘則將之與真幣相混雜，分別
    置於其背包、住家及使用之車上，準備伺機行使等節，事證
    明確，被告犯行洵堪認定，應依法論科。
三、論罪科刑及沒收：
  (一)按汽車駕駛執照乃駕駛人向公路監理機關申請登記、考驗及
    格後發給之，用以表彰駕駛人具備駕駛汽車之相當能力，為
    道路交通安全規則第50條第1 項所明定駕駛汽車之許可憑證
    ，故係刑法第212 條所規定之特許證。被告擅自變造許逸武
    之自用小客車駕駛執照，足以生損害於許逸武及公路交通監
    理機關對交通監理之正確性。核被告此部分所為，係犯刑法
    第212 條之變造特種文書罪。
  (二)按中央銀行法第13條第1 項規定，中華民國貨幣，由中央銀
    行發行之；同條第2 項規定，中央銀行發行之貨幣為國幣，
    對於中華民國境內之一切支付，具有法償效力。中央銀行並
    據此訂定中央銀行發行新臺幣辦法，於89年1 月26日公布，
    同年7 月1 日施行，該辦法第2 條亦規定中華民國貨幣為新
    臺幣，除適用中央銀行法關於國幣之規定外，依本辦法之規
    定，故新臺幣為中華民國通用貨幣，殆無疑問。次按行使偽
    造貨幣罪之既遂、未遂，係以已未達其行使之目的為區分之
    標準（最高法院91年度台上字第3760號判決意旨參照）。是
    被告意圖供行使之用而收集偽造之通用貨幣，並將其中303
    枚偽造10元硬幣混入398 枚真幣中，持向土銀新興分行人員
    辦理存款而行使，嗣為行員發覺未能達於行使之目的而未遂
    ，是核被告所為，係犯刑法第196 條第3 項、第1 項之行使
    偽造通用貨幣未遂罪。又行使偽造通用貨幣，係以假捏稱為
    真，本含有詐欺之性質，不另以詐欺罪論擬（最高法院42年
    台上字第410 號判例參照）。被告意圖行使而收集偽造之通
    用紙幣後持以行使，收集之低度行為，自為行使之高度行為
    所吸收，不另論罪（最高法院24年上字第1281號判例參照）
    。被告已著手於行使偽造通用貨幣之行為而未遂，應依刑法
    第26條前段規定減輕其刑。
  (三)被告所犯上揭刑法第212 條之變造特種文書罪及刑法第196
    條第3 項、第1 項之行使偽造通用貨幣未遂罪間，犯意各別
    ，行為不同，應分論併罰之。
  (四)本院審酌被告變造他人之駕駛執照，足生損害於許逸武本人
    ，與公路監理機關對交通監理之正確性，殊非可取；又向他
    人收集得來之偽幣數量甚多，復再持其中303 枚10元偽幣向
    銀行行使之，犯後猶拒不吐實，矢口否認犯行，毫無悔意，
    倘從輕量刑，無非助長僥倖，再審酌被告前有偽造文書罪及
    過失致人於死罪之前科（有台灣高等法院被告前案紀錄表1
    份在卷可按），素行並非良善，惟念被告行使者均為硬幣，
    價值尚屬有限等一切情狀，分別量處如主文所示之刑，以示
    懲罰。
  (五)扣案變造之許逸武自用小客車駕駛執照上被告乙○○之照片
    1 張，係被告所有供犯罪所用之物，應依刑法第38條第1項
    第2 款之規定，宣告沒收之。另扣案之偽造10元之通用硬幣
    445 枚、偽造50元通用硬幣31枚，依刑法第200 條之規定，
    不問屬於犯人與否，均予宣告沒收之。另扣案土
    銀存款簿（帳號為000000000000號），固係被告所有供其犯
    行使偽幣罪（即存款行為）所用之物，惟此乃被告與銀行間
    消費寄託契約之憑證，如予沒收，仍得請求補發，無沒收之
    意義，不予沒收。另扣案之存款條已經行使交予銀行，即非
    被告所有之物，五銳角銅片、記事本、電鑽、砂輪機等物，
    與本案行使偽造通用貨幣罪無關，均不予沒收。
四、公訴意旨另以：被告於93年間某日在高雄縣某處持砂輪機、
    電鑽等工具，偽造扣案之10元硬幣共445 枚、50元硬幣共31
    枚，因認被告另涉犯妨害國幣懲治條例第3 條第1 項之意圖
    供行使之用而偽造貨幣罪嫌等語。檢察官認被告有上揭犯行
    ，係以扣案之電鑽、砂輪機等為據。惟經本院訊據被告堅詞
    否認有何偽造國幣之行為，辯稱扣案之電鑽及砂輪機並非偽
    造貨幣之工具，而係其製造水晶玻璃所用。而檢察官並未就
    被告如何使用該電鑽及砂輪機製造本案偽幣等節，詳為舉證
    ，且依常理推斷，扣案之電鑽及砂輪機應非製造偽幣時應使
    用之工具，即與本案偽幣之製造過程間，並無何因果關係，
    是被告客觀上究竟是否有偽造貨幣之行為，顯有疑問，自難
    僅憑於被告住處扣得之電鑽及砂輪機，即論被告以妨害國幣
    懲治條例第3 條第1 項之偽造貨幣罪。此外復無其他積極證
    據足認被告確有此犯行，原應為無罪之諭知，惟公訴意旨認
    此部份與上揭有罪部分有前後階段行為之裁判上一罪之關係
    ，爰不另為無罪之諭知。
五、據上論斷，應依刑事訴訟法第299 條第1 項前段、刑法第
    212 條、第196 條第3 項、第1 項、第26條前段、第51條第
    5 款、第9 款、第38條第1 項第2 款、第200 條，罰金罰鍰
    提高標準條例第1 條前段，判決如主文。
本案經檢察官甲○○到庭執行職務。
中    華    民    國    95    年    2     月    22    日
              刑事第十四庭審判長法  官  蔡廣昇
                                法  官  林瑋桓
                                法  官  紀凱峰
以上正本證明與原本無異。
如不服本判決，應於收受送達後10日內向本院提出上訴書狀。
中    華    民    國    95    年    2     月    23    日
                                書記官  黃進遠
附錄本件科刑法條
中華民國刑法第212條
偽造、變造護照、旅券、免許證、特許證及關於品行、能力服務
或其他相類之證書、介紹書，足以生損害於公眾或他人者，處1
年以下有期徒刑、拘役或300 元以下罰金。
中華民國刑法第196條
行使偽造、變造之通用貨幣、紙幣、銀行券，或意圖供行使之用
而收集或交付於人者，處3 年以上10年以下有期徒刑，得併科5
千元以下罰金。
收受後方知為偽造、變造之通用貨幣、紙幣、銀行券而仍行使，
或意圖供行使之用而交付於人者，處500 元以下罰金。
第 1 項之未遂犯罰之。


司法院資訊處製作；財團法人民間司法改革基金會備份。
